【裁判字號】    97,聲再,67
【裁判日期】    970630
【裁判案由】    聲請再審
【裁判全文】
臺灣高等法院臺中分院刑事裁定          97年度聲再字第67號
再審聲請人
即受判決人  甲○○
上列聲請人因偽造文書等案件，對於本院92年度上訴字第2019號
中華民國94年3月10日確定判決(臺灣臺中地方法院91年度易字第
1034號、臺灣臺中地方法院檢察署89年度偵字第 11692號、91年
度偵字第4420號），聲請再審，本院裁定如左：
    主  文
再審之聲請駁回。
    理  由
一、再審聲請意旨略以：(一)本件告訴人公司應收票託收單有關應
    收票據跟客戶名稱不同，亦與告訴人公司負責人楊勝欽聲稱
    其於88年8月2日之後，就將冠欣通訊行和黃中偉列為拒絕往
    來戶，沒有再出貨給冠欣通訊行與黃中偉的證詞不符：被詐
    騙之通訊行平時的付款方式楊勝欽應該很清楚，發票人為黃
    中偉、付款銀行為大安商業銀行台中分行和台中市第二信用
    合作社大智分社，發票人為邱耀輝、付款銀行為高新銀行東
    港分行，豈會有甲公司的支票去沖銷乙公司的帳款之情形發
    生，而每天都要看收支簿的楊勝欽卻渾然不知，還聲稱完全
    不知情，豈不違反常理。託收日期為 88年11月6日之應收票
    託收單第 6筆，付款銀行為高新銀行東港分行、客戶簡稱為
    財鑫；託收日期為88年11月5日之應收票託收單倒數2筆，付
    款銀行均為台中二信大智分行、客戶簡稱冠欣通信；託收日
    期為88年10月29日之應收票託收單第 6筆，付款銀行為台中
    二信大智分社、客戶簡稱均為太平客服分社，同日之應收票
    託收單第14、15、17、18筆，付款銀行均為台中二信大智分
    社、客戶簡稱均為快通；託收日期為88年10月27日之應收票
    託收單第 2筆，付款銀行為中國國際商業銀行東台中分社、
    客戶簡稱為U2（中國國際商銀東台中分行為U2唯一支付貨款
    所使用的支票）；託收日期88年10月20日之應收票託收單第
    8 筆，付款銀行為高新銀行東港分行、客戶簡稱為財鑫；託
    收日期為88年10月19日之應收票託收單有 4筆高新銀行東港
    分行之支票，分別用來沖銷客戶簡稱為偉達和U2等通訊行；
    託收日期為 88年11月8日之應收票託收單，付款銀行為高新
    銀行東港分行，客戶簡稱為佳永；託收日期為88年11月20日
    之應收票託收單，付款銀行大安銀行台中分行，客戶簡稱全
    揚通信；託收日期為88年11月11日之應收票託收單第 5筆，
    付款銀行為大安銀行台中分行，客戶簡稱為U2，以上資料皆
    足以證明楊勝欽證稱： 88年6月份以後之交易一律用現金，
    及8月2日以後就把冠欣通訊行及黃中偉列為拒絕往來戶，不
    可能在出貨給黃中偉，和從來未使用別家出貨單的名義出貨
    給黃中偉和冠欣通訊行的證詞不實在。(二)黃中偉和女友陳薇
    嘉親至歐浦公司提貨親筆簽名之銷貨單之重要證據漏未審酌
    ，致發生確認之事實產生疑義：銷貨單上出貨日期為 88年9
    月14日與 88年9月16日、出貨公司為全虹企業股份有限公司
    三民店、金額為20萬3000元、客戶簽收人為陳薇嘉（此人為
    黃中偉之女友），及出貨公司為悠特企業社、出貨金額為40
    萬元、客戶簽收人為黃中偉，銷貨單上出貨日期為 88年9月
    20日和 88年9月18日、出貨公司皆為悠特企業社、金額分別
    為20萬元和12萬元、客戶簽收人皆為黃中偉本人，上開銷貨
    單皆非聲請人甲○○經手，是黃中偉和其女友親自到公司提
    貨，只有 88年9月20日該張銷貨單上有承辦人會計陳汝玲的
    簽名，其他 3張皆沒有承辦人，足見是黃中偉親自至公司領
    貨，而出貨公司也非冠欣通訊行，而是以其他公司名義出貨
    ，而在沒有業務和承辦人經手下，能夠取貨的也只有楊勝欽
    同意才行，所以提貨單上一定有楊勝欽的簽名，但楊勝欽卻
    稱公司已經清算了，所有東西都不見了，不肯提出這部份的
    提貨單，但卻可以選擇性的提出不利於聲請人甲○○的資料
    。上述 4張出貨單資料顯示出貨公司皆不是冠欣通訊行，出
    貨日期也非楊勝欽在第一審審理中證稱：「88年8月2日以後
    就將冠欣公司列為拒絕往來的客戶」，而該 4張銷貨單上的
    金額都超過黃中偉和冠欣通訊行的額度，若沒有楊勝欽同意
    如何能出貨，而且也非現金出貨，所以楊勝欽是最清楚整個
    交易過程的流程，因為公司這樣的規定是要讓其他業務員遵
    守的，但楊勝欽為了不想打破這個規定，又想繼續跟冠欣通
    訊行交易，所以想了以其他額度較高且還有所剩額度的公司
    變通方式出貨，繼續和黃中偉之冠欣通訊行交易，因為這段
    交易過程不是每筆貨款都是呆帳，有的收現金，有的收期票
    ，所以才會繼續出貨給冠欣通訊行，才會有出了1500多萬元
    的貨，卻有呆帳800多萬沒有收回，並非只出了800多萬的貨
    ，而 800多萬的貨款全部沒收到，上述資料在在證明聲請人
    甲○○所言，出貨均經楊勝欽同意，而用別間公司出貨給冠
    欣通訊行也是楊勝欽授意，果真如楊勝欽所言他完全不知情
    ，那他以上述 4張出貨單，以不同通訊行的名義出貨給黃中
    偉不就也是犯了跟被告一樣的偽造文書罪嗎？又同案被告黃
    中偉之證詞閃爍且前後不一，人身自由也受到楊勝欽的控制
    ，因為黃中偉倒閉了，歐浦公司同時也倒了廣達通訊行 500
    多萬，可說是有計畫的惡性倒閉，所以每每都不敢出庭應訊
    ，怕債權人找上門。又黃中偉跳票之後，楊勝欽要求黃中偉
    簽發 600萬元之分期付款本票作為擔保負責，此有楊勝欽於
    89 年7月20日，在臺灣苗栗地方法院審理 89年度訴字第130
    號清償債務事件時證稱：「黃中偉有開 300多萬支票，是被
    告甲○○拿回來的，但後來退票，所以黃中偉事後有陸續開
    約600萬本票給我」；另於89年6月21日，聲請人甲○○曾與
    黃中偉至台中市○○路178號孟嘗君茶坊2樓，談到有關黃中
    偉貸款解決問題，此有告訴人之 91年7月25日所提之陳報狀
    中提及本院91年度上易字第 685號判決記載「發現被告楊勝
    欽等人與黃中偉催討債務，其等要私下處理」，故本件純為
    告訴人公司與同案被告黃中偉之民事糾葛，聲請人甲○○並
    無詐欺犯行存在，又查楊勝欽與同案被告黃中偉幾乎不出庭
    ，從偵查到二審也從未給予聲請人甲○○詰問證人及同案被
    告的機會，如果聲請人甲○○真有詐欺行為，怎有可能還在
    公司繼續上班，還被逼簽下 600萬本票，事後又不脫產，讓
    楊勝欽可以查封聲請人甲○○的房子和帳戶，又為何楊勝欽
    不在88年底，要求聲請人甲○○簽下 600萬元本票後，就提
    起刑事詐欺附帶民事賠償，而是在 89年1月26日，以支付命
    令要求聲請人甲○○償還借款 600萬元，告訴人公司是在事
    隔半年後之 89年7月14日對聲請人甲○○提起詐欺告訴，這
    是在聲請人甲○○對楊勝欽提起傷害告訴以後，楊勝欽曾託
    人致電給聲請人甲○○要求撤銷傷害告訴，因聲請人甲○○
    不肯，幾天後聲請人甲○○就收到告訴人公司提起的刑事詐
    欺告訴，也因為如此，同案被告黃中偉順勢把一切責任全部
    都推給聲請人甲○○，藉以逃避債務責任，一開始楊勝欽並
    沒有對黃中偉提起告訴，而是私底下處理債務，直到黃中偉
    無力償還債務，且在楊勝欽所請來的討債公司密集催討債務
    下失去消息後，楊勝欽才對黃中偉追加告訴，以通緝方式替
    他找到失蹤的黃中偉。楊勝欽若在完全不知情的情況下遭聲
    請人甲○○詐取公司財物，又怎會對債務人黃中偉窮追不捨
    的要求他償還所簽發之本票，況楊勝欽拖延半年才對聲請人
    甲○○提出刑事告訴，也有違常理，黃中偉是楊勝欽公司合
    作2、3年的大客戶，出貨金額超過1500多萬元，所以楊勝欽
    哪有可能會不知道黃中偉平時出貨的流程和付款之方式，因
    為合作一直很順利，根本沒想到黃中偉會因周轉不靈而倒閉
    ，為了公司利益並認為黃中偉公司不會因此倒閉，所以還繼
    續出貨給黃中偉，再以其他還款條件繼續合作，深怕黃中偉
    一時周轉不靈而失去公司的大客戶，但楊勝欽把承擔風險的
    責任付諸在負責黃中偉公司業務的聲請人甲○○身上，所以
    才要求聲請人甲○○簽下與黃中偉同等金額之 600萬元本票
    ，作為負責（公司同事也有為呆帳，負責 120萬元的前例，
    可找到前同事說明老闆楊勝欽是如何要他每月扣款，到還清
    120 萬元才可離職，另黃中偉在台中逢甲阿秋活蟹被一群兄
    弟押走，也有證人可證明），而楊勝欽以撤銷對聲請人甲○
    ○民事為由，誘騙聲請人甲○○到台中市○○路 178號孟嘗
    君茶坊 2樓（當初聲請人甲○○害怕有詐，還曾請朋友每隔
    十分鐘打電話給聲請人甲○○），然後卻叫討債公司人員限
    制聲請人甲○○的自由，並以棒球棍毆打，強迫聲請人甲○
    ○簽下本票和車子的讓渡書，要聲請人被告甲○○負責 100
    萬元（該筆款項是要付給尋找黃中偉多時，那些所謂兄弟的
    走路工，否則豈有可能600萬元債務，只用100萬就能解決）
    才願撤銷民事，也拿走聲請人甲○○的身分證件，聲請人甲
    ○○離開孟嘗君茶坊後，立即到中國醫藥學院急診驗傷後，
    隨即到台中市警察局大誠派出所報案，並提出傷害告訴，嗣
    經檢察官提起公訴，然楊勝欽卻委託公司同事要求聲請人甲
    ○○撤銷對其傷害告訴，聲請人甲○○不肯，楊勝欽才以詐
    欺罪名對聲請人甲○○提起告訴，而以誣告方式陷害聲請人
    甲○○，也報了聲請人甲○○對他提起傷害告訴之仇。沒想
    到以這種誣告方式對聲請人甲○○提起的詐欺告訴，卻足足
    折磨聲請人甲○○ 8年之久，更沒想到三審定讞後，還要為
    法官自由心證下判聲請人甲○○有罪，而蒙受不白之冤。法
    院沒有給聲請人甲○○基本的人權，聲請人甲○○要求楊勝
    欽提出可證明其明知貨品都是出貨給黃中偉的證據，也沒有
    給聲請人甲○○詰問證人及同案被告的機會，楊勝欽都以「
    公司已經清算了，東西都不見了！」為由，不肯提出有利於
    聲請人甲○○的證據，楊勝欽曾要求聲請人甲○○向同案被
    告黃中偉取回貨款，聲請人甲○○曾交付黃中偉所簽發12張
    面額各為50萬、合計600萬元本票，此經證人楊勝欽於92年2
    月27日證稱在卷，楊勝欽則又於88年12月22日，脅迫聲請人
    甲○○簽發600萬元本票，另楊勝欽再於89年6月間，押走黃
    中偉，要求黃中偉父親黃良大簽發150萬元本票並已支付，
    則楊勝欽享有1350萬元之本票債權，為何楊勝欽取得超過貨
    款金額之本票債權（貨款為 800多萬，楊勝欽不但以民事清
    償債款，假扣押聲請人甲○○的戶頭和房子，還私底下逼迫
    聲請人甲○○簽下車子的讓渡書，等於一條債權兩邊討），
    實有命楊勝欽、黃中偉說明之必要。另同案被告黃中偉於91
    年 9月18日陳報稱：「緣本案告訴人楊勝欽，多次委請不知
    名人士強押被告，要求被告給付貨款，並開立多張本票，聲
    請人除於民國89年6月18日曾向台中縣龍井遊園南路194號之
    犁份派出所備案外．．．」。(三)綜上所述，本案純粹是楊勝
    欽與黃中偉間之民事債務糾紛，而楊勝欽要求被告甲○○簽
    下 600萬元本票的用意，是要為黃中偉的債務負責，楊勝欽
    也清楚了解整個交易過程的來龍去脈，才會一開始就委請討
    債公司向黃中偉及其父親催討債務，如果就如楊勝欽所言，
    他完全不知情而是聲請人甲○○使用詐術詐取他公司的財物
    ，楊勝欽怎不請討債公司的人到聲請人甲○○家去討債，楊
    勝欽卻緊盯黃中偉，也要其父簽下數張本票，在在顯示楊勝
    欽原本就是知道真正的債務人是何人，所以楊勝欽是完全知
    情的，則聲請人甲○○當然並無詐欺犯行存在，本案顯有再
    審之理由，爰依刑事訴訟法第420條、第429條之規定，檢附
    原確定判決之繕本及相關證據，聲請再審云云。
二、按法院認為無再審理由，經以裁定駁回後，不得更以同一原
    因聲請再審，刑事訴訟法第434條第2項定有明文。查聲請人
    甲○○所提出之再審聲請書所附新證據，其中證2(即88年11
    月5日之應收票託收單）及88年11月5日之應收票據明細表，
    前經聲請人甲○○聲請再審已提出，並經本院於96年11月21
    日，以95年度聲再字第 190號認為無再審理由，而予以裁定
    駁回，有上開案件之刑事裁定書在卷可稽，茲聲請人甲○○
    復以同一原因聲請再審，其聲請再審之程序顯屬違背規定，
    應予駁回。
三、次按因發現確實之新證據，足認受有罪判決之人應受無罪、
    免訴、免刑或輕於原判決所認罪名之判決者，為受判決人之
    利益，得聲請再審，刑事訴訟法第420條第1項第6款定有明
    文。而刑事訴訟法第420條第1項第6款所謂發見確實之新證
    據，係指該證據於事實審法院判決前已經存在，為法院、當
    事人所不知，不及調查斟酌，至其後始行發見，且就證據本
    身形式上觀察，固不以絕對不須經過調查程序為條件，但必
    須顯然可認為足以動搖原有罪確定判決，而為受判決人無罪
    、免訴、免刑或輕於原判決所認罪名之判決者為限。故受理
    聲請再審之最後事實審法院，應就聲請再審理由之所謂「新
    證據」，是否具備事實審判決前已經存在，為法院、當事人
    所不知，事後方行發見之「嶄新性」，及顯然可認足以動搖
    原有罪確定判決，應為無罪、免訴、免刑或輕於原判決罪名
    之「顯然性」二要件，加以審查，為判斷應否准予開始再審
    之準據（最高法院85年度台抗字第308號裁判要旨參照)。查
    ：
  (一)有關再審聲請書所附證1（即88年11月6日應收票託收單）、
    證3至證9所示之證據（即88年10月29日、88年10月27日、88
    年11月9日、 88年10月18日、88年10月20日、88年10月19日
    、88年11月8日、 88年11月20日、88年11月11日之應收票託
    收單），已經聲請人甲○○於92年1月9日提出於原審法院（
    見原審卷(一)第269、270、273、218、280、288、289、290-1
    頁），且該證據業經本院92年度上訴字第2019號判決於理由
    中詳加審酌（即判決書已審酌上開應收票託收單上所載支票
    之收取及有無兌現之情形），自不符合事實審判決前已經存
    在，為法院、當事人所不知，事後方行發見之「嶄新性」。
  (二)另再審聲請書所附證10、證11號之天天通電訊有限公司銷貨
    單4張及聲請人於97年6月20日提出天天通電訊有限公司之銷
    貨單1張，該5張銷貨單從形式上觀察，僅可得知天天通電訊
    有限公司有銷貨給全虹企業股份有限公司及悠特企業社，惟
    全虹企業股份有限公司及悠特企業社，與黃中偉所經營之冠
    欣通訊行，從形式上觀之，本即不同之公司或企業社、通訊
    行，上開書面資料並不足以證明聲請人甲○○所稱：「上開
    物品皆非聲請人甲○○經手，是黃中偉和其女友親自到公司
    提貨，．．出貨公司也非冠欣通訊行，而是以其他公司名義
    出貨」等情，是上開 5張銷貨單，顯然不具備足以動搖原有
    罪確定判決，應為無罪、免訴、免刑或輕於原判決罪名之「
    顯然性」。
  (三)至再審聲請書所附證物14（即聲請人受傷之診斷證明書）、
    證物15（即臺灣臺中地方法院檢察署檢察官89年度偵字第12
    306號起訴書，內容係起訴楊勝欽於89年6月21日傷害及妨害
    聲請人的自由）、證物16（即黃中偉之父黃良大所簽發之本
    票），僅能證明楊勝欽曾傷害及妨害聲請人之自由，且與黃
    中偉間有本票之債務糾紛，亦不足以證明如聲請人甲○○所
    稱：「檢察官對楊勝欽提起傷害等公訴，楊勝欽即委託公司
    同事要求聲請人甲○○撤銷對其傷害告訴，聲請人甲○○不
    肯，楊勝欽才以詐欺罪名對聲請人甲○○提起告訴，而以誣
    告方式陷害聲請人甲○○，並報聲請人甲○○對他提起傷害
    告訴之仇）。
四、綜上所述，聲請人甲○○所提出再審之理由，上開理由欄二
    之部分，業經本院以95年度聲再字第190號認為無再審理由
    ，而予以裁定駁回，其復以同一原因聲請再審，其此部分聲
    請再審之程序顯屬違背規定，應予駁回。另上開理由欄三之
    部分即與刑事訴訟法第 420條第1項第6款之規定不符，亦難
    認為有再審之理由（至聲請人甲○○於再審聲請狀中，就其
    所提出之上開 5張天天通電訊有限公司之銷貨單部分，雖敘
    明其再審之理由係：「黃中偉和女友陳薇嘉親至歐浦公司提
    貨親筆簽名之銷貨單之重要證據漏未審酌，致發生確認之事
    實產生疑義」，然依其聲請狀所載《見其於 97年6月10日、
    同年 6月20日所提出之刑事再審補充理由狀(二)、(三)》，應係
    指：「發現確實之新證據，足認受有罪判決之人應受無罪、
    免訴、免刑或輕於原判決所認罪名之判決者，為受判決人之
    利益，聲請再審」，附此敘明）。
五、據上論斷，應依刑事訴訟法第433條、第434條第1項，裁定
    如主文。
中    華    民    國    97    年    6    月    30    日
            刑事第十庭    審判長法  官  林  照  明
                                法  官  林  欽  章
                                法  官  蔡  名  曜
上列正本證明與原本無異。
如不服本裁定，得於收受送達後5日內向本院提出抗告書狀 (須
附繕本)。
                                書記官  劉  恒  宏
中    華    民    國    97    年    7     月    4     日


司法院資訊處製作；財團法人民間司法改革基金會備份。
